【裁判字號】    98,台上,2457
【裁判日期】    981224
【裁判案由】    分割遺產
【裁判全文】
最高法院民事判決            九十八年度台上字第二四五七號
上  訴  人  丁○○
            戊○○
共      同
訴訟代理人  黃靜嘉律師
            楊佩怡律師
上  訴  人  甲○○
訴訟代理人  徐揆智律師
上  訴  人  乙○○即錢惠民之.
            丙○○即錢惠民之.
上列當事人間請求分割遺產事件，上訴人對於中華民國九十八年
七月十四日台灣高等法院第二審更審判決（九十七年度重家上更
(一)字第二號），各自提起上訴，本院判決如下：
    主  文
原判決廢棄，發回台灣高等法院。
    理  由
本件上訴人丁○○、戊○○（下稱丁○○等二人）係請求分割兩
造之被繼承人（或再轉被繼承人）虞斐、錢人倩之遺產。該遺產
，依民法第一千一百五十一條之規定，由全體繼承人共同繼承，
其訴訟標的對於該繼承人全體即屬必須合一確定。故上訴人甲○
○提起上訴為合法，依民事訴訟法第五十六條第一款規定，其效
力應及於未上訴之同造當事人乙○○、丙○○（下稱乙○○等二
人），爰將之併列為上訴人，合先敘明。
其次，上訴人丁○○等二人起訴主張：伊等之母虞斐於民國九十
年七月七日死亡後，遺有如原判決附表（下稱附表）一所示之存
款、股票，原應由其子女及配偶即伊等、對造上訴人甲○○、暨
乙○○等二人之被繼承人錢惠民（九十五年四月十八日死亡，經
乙○○等二人承受訴訟），與訴外人錢人倩（配偶）等人共同繼
承。惟該股票部分，已於九十二年一月十三日，遭甲○○以偽造
遺產分配協議書之不法侵權方式，處分殆盡（經轉換為該附表編
號二至五所示之損害賠償債權）。又錢人倩嗣於九十二年一月十
三日死亡，原遺有如附表二編號一所示之不動產（未辦理繼承登
記，下稱系爭不動產），及編號二至七所示之存款。其中編號五
所示存款新台幣（下同）三百萬元，遭甲○○於錢人倩死亡之翌
日盜領；編號六、七所示之存款九十萬元、六百八十三萬七千元
，則分別為甲○○或錢惠民所溢領或擅自提領（以上亦轉換為對
甲○○、錢惠民之損害賠償債權）。因上開遺產均無不能分割情
形，而兩造卻無法達成分割協議。爰依民法第一千一百六十四條
之規定，並（追加）請求命甲○○及乙○○等二人協同辦理系爭
不動產之繼承登記後，按原物分配及金錢補償等方法（詳如丁○
○等二人於九十八年四月二十八日所提民事答辯三狀之附表十四
、十五所示方式，見原審重家上更(一)字卷一四一頁至一四三頁）
為分割之判決（丁○○等二人另請求甲○○等人賠償處理遺產爭
議等費用一百萬元本息部分，業經第一審判決駁回其訴確定）。
上訴人甲○○及乙○○等二人則以：附表一所示股票，已於九十
二年一月間經家庭會議決議出售，由繼承人各分得三百八十萬元
而不存在，甲○○自無以不法方式處分該股票之侵權行為可言。
又甲○○並無盜領、溢領或擅自提領錢人倩存款之情事。錢人倩
之存款，亦應於扣除喪葬費、申報遺產等費用後，再予分配。系
爭不動產更應以變價方式分割為宜。此外，因對造上訴人丁○○
等二人拒絕配合申報遺產稅，致遭國稅局核定多出二百八十九萬
四千四百八十七元稅額之損失，尤應於丁○○等二人之分配款中
扣除等語，資為抗辯。
原審廢棄第一審准就被繼承人虞斐所遺如附表一所示之銀行存款
、股票；及被繼承人錢人倩所遺如附表二編號一至七所示之不動
產、存款等為分割，暨其所定分割方法之判決，改判將附表一所
示之遺產，全部分配（割）予上訴人甲○○，再由甲○○補償對
造上訴人丁○○等二人、及同造之錢惠民（其繼承人即上訴人乙
○○等二人），各七百十七萬零七百三十九元（補償錢惠民之繼
承人乙○○等二人部分，由其二人保持公同共有）。暨補償錢人
倩之繼承人（甲○○、丁○○等二人）及再轉繼承人（乙○○等
二人）七百十七萬零七百三十九元（由各該繼承人及再轉繼承人
，保持公同共有）。並駁回丁○○等二人請求分割附表二所示（
錢人倩）遺產之訴，係以：兩造不爭執其被繼承人虞斐於九十年
七月七日死亡後，遺有附表一所示之遺產。繼承人丁○○等二人
、及甲○○、錢惠民（九十五年四月十八日死亡，經其繼承人乙
○○等二人承受訴訟），暨嗣亦亡故之錢人倩（九十二年一月十
三日死亡），分別為虞斐之子女或配偶，未能達成分割遺產協議
等事實。丁○○等二人請求分割該遺產，即屬有據。經審酌如細
分附表一編號一所示之存款，不符經濟效用及該附表所示之股票
，業經甲○○擅自出售而不復存在；暨除甲○○外，其他繼承人
均居住美國；並考量丁○○等二人之分割意願等一切情狀後，認
將附表一所示之遺產（即現金本息及對於甲○○處分股票之損害
賠償債權），悉數分歸（割）予甲○○，再由甲○○以起訴時之
該股票市價為計算（加計現金存款之本息，共計三千五百八十五
萬三千六百九十六元），補償丁○○、戊○○、錢惠民、錢人倩
各七百十七萬零七百三十九元。其中補償錢惠民及錢人倩之款項
，分別由乙○○等二人及兩造，維持公同共有關係為適當。至錢
人倩遺產部分，兩造固不爭執其等之被繼承人（或再轉被繼承人
）錢人倩死亡後，遺有附表二所示（編號八除外）遺產。惟該附
表編號一所示之系爭不動產，迄未辦理繼承登記，丁○○等二人
雖（追加）請求其他繼承人協同辦理繼承登記，然參諸土地登記
規則第一百二十條第一項所定繼承人中之一人或數人得申請為公
同共有登記之意旨，難認其二人此部分之請求，有訴之保護必要
，不應准許。其二人依民法第七百五十九條之規定，未先經登記
前，既不得請求分割該不動產，則分割遺產本應以全部遺產整體
為分割，其等請求分割附表二所示系爭不動產（及編號八）以外
之遺產，亦屬不應准許等詞，為其判斷之基礎。
按繼承人有數人時，在分割遺產前，各繼承人對於遺產全部為公
同共有，為民法第一千一百五十一條所明定。而同法第一千一百
六十四條所定之遺產分割，乃以整個遺產為一體，以廢止或消滅
對於該整個遺產之公同共有關係為目的。故除法律另有規定或繼
承人另有契約訂定外，無容於遺產分割時，仍就特定遺產維持「
公同共有」之餘地。本件原判決就兩造之被繼承人虞斐所遺附表
一所示之全部遺產，定其分割方法為全部分配予上訴人甲○○，
並命其以金錢補償其他繼承人後，對其中應補償錢惠民及錢人倩
之繼承人等之七百十七萬零七百三十九元部分，於未查明是否另
有契約或法律規定前，即為仍由各該繼承人保持「公同共有」之
諭知。揆諸首揭說明，難謂與分割遺產係以廢止或消滅公同共有
關係為目的之本旨無違，於法自有不合。又不動產（土地）之繼
承登記，得由任何繼承人為全體繼承人聲請之；合法繼承人為二
人以上，其中部分繼承人因故不能會同其他繼承人共同申請繼承
登記時，得由其中一人或數人為全體繼承人之利益，就被繼承人
之土地，申請為公同共有之登記，觀諸土地法第七十三條第一項
，及土地登記規則第一百二十條第一項之規定自明。準此，各繼
承人固得為全體繼承人之利益，單獨申請為不動產（土地）之公
同共有繼承登記，而可認在繼承人相互間，本無訴請其他繼承人
協同辦理公同共有繼承登記之必要。惟繼承人中之一人或數人，
於為全體繼承人之利益，辦理公同共有之繼承登記時，倘因與其
他繼承人事實上處於對立、爭訟或類此之狀態，有難以取得申辦
繼承登記之必要文件（諸如申請登記證明文件為外文，依「申請
土地登記應附文件法令補充規定」第四十一點規定，應附經我國
駐外館處認證或由我國公證人認證之中文譯本）之情形，則該申
辦繼承登記之繼承人，以一訴合併請求其他繼承人協同辦理公同
共有之繼承登記，並為全部遺產之分割，基於訴訟經濟原則，能
否謂為無訴訟之保護必要？殊非無疑。苟原審所認定被繼承人錢
人倩之繼承人（或再轉繼承人），除甲○○外，其他均居住美國
。暨上訴人丁○○等二人所稱：乙○○等二人皆屬美國籍人士，
原告（丁○○等二人）無法提供相關身分證明資料，逕向地政事
務所辦理繼承登記，依訴訟經濟原則，有於本訴訟中一併請求命
兩造辦理錢人倩及錢惠民之繼承登記必要等情（原審重家上更(一)
字卷一五頁），均非子虛。丁○○等二人據此以一訴合併請求其
他繼承人（上訴人甲○○及乙○○等二人）協同辦理系爭不動產
之公同共有繼承登記，並為錢人倩全部遺產之分割，是否仍屬於
法有悖，而不應准許？即待研酌。原審未遑詳予調查審認並仔細
推求，遽為丁○○等二人敗訴之判決，亦嫌率斷，而難昭折服。
上訴論旨，各自指摘原判決不當，求予廢棄，為有理由。又錢人
倩因繼承虞斐之遺產，於該遺產分割時，如應受領甲○○七百十
七萬零七百三十九元之補償，該補償款項，是否不應列為其遺產
，再予分割？案經發回應注意及之，附此指明。
據上論結，本件上訴均有理由。依民事訴訟法第四百七十七條第
一項、第四百七十八條第二項，判決如主文。
中    華    民    國  九十八  年   十二   月  二十四  日
                      最高法院民事第三庭
                          審判長法官  蘇  茂  秋
                                法官  陳  碧  玉
                                法官  王  仁  貴
                                法官  張  宗  權
                                法官  簡  清  忠
      本件正本證明與原本無異
                                      書  記  官
中    華    民    國  九十九  年    一    月    六    日
                                                      v

司法院資訊處製作；財團法人民間司法改革基金會備份。
